臺灣臺南地方法院民事判決
                                     107年度訴字第1868號
原      告  陳室瑾  
訴訟代理人  劉彥呈律師
複  代理人  葛乃榮  

被      告  陳興德  

            陳明瑛  
訴訟代理人  陳洋升            
被      告  陳明珀  
兼  上一人  
訴訟代理人  陳興義  

兼  上二人           
訴訟代理人  陳明珠  
被      告  林玟伶  
兼  上一人
訴訟代理人  林明賢  
被      告  陳志弦  
            陳佑慈  
            財政部國有財產署南區分署即陳永昌之遺產管理人

法定代理人  黃莉莉  
訴訟代理人  魯美菲  
被      告  陳俊吉  

            陳俊臣    臺南市○區○○路○段000號7樓
            陳俊達  
            陳春蘭  
            陳惠美  
            陳美佐  
            陳振榮  
上七人共同
訴訟代理人  洪銘憲律師 
被      告  陳相惠  
            陳錦雲  
上列當事人間請求分割共有物事件，經本院於民國109年10月7日
言詞辯論終結，判決如下：
    主      文
兩造共有如附表一所示之土地，均應予變價分割，所得價金由兩
造依附表一所示應有部分比例分配。
訴訟費用由兩造依附表一訴訟費用負擔比例欄所示比例負擔。
    事實及理由
一、原告主張：
    坐落臺南市○區○○段000地號土地、面積1,266平方公尺（下
    稱系爭喜北段299地號土地），同段406地號土地、面積2,32
    4平方公尺（下稱系爭喜北段406地號土地）；坐落臺南市○
    區○○段0000地號土地、面積116.25平方公尺，同段1037-1地
    號土地、面積25.81平方公尺，同段1038地號土地、面積139
    平方公尺，同段1043地號土地、面積2.36平方公尺，同段10
    43-1地號土地、面積70.76平方公尺，同段1044地號土地、
    面積136.78平方公尺，同段1044-1地號土地、面積3.02平方
    公尺（下合稱系爭龍崗段7筆地號土地），為兩造所共有，
    各共有人之應有部分詳如附表一所示，且兩造間並無不分割
    之契約，亦無因物之使用目的不能分割之情形，惟因兩造無
    法協議分割，請求裁判分割系爭喜北段299地號土地、系爭
    喜北段406地號土地、及合併分割系爭龍崗段7筆地號土地。
    兩造共有系爭喜北段299地號土地，應予變價分割。系爭喜
    北段406地號土地部分，因該地號土地僅被告陳興德、陳興
    義、陳明瑛、陳明珠、陳明珀主張欲分得土地，但其他共有
    人均不願分得土地，均欲變價拍賣，故才提出附圖一之分割
    方案，以利被告陳興德、陳興義、陳明瑛、陳明珠、陳明珀
    取得土地。系爭龍崗段7筆地號土地部分，附圖三為原告依
    據兩造之意見所提出所提出之分割方案，雖此方案所分割成
    之四塊土地看似未有方正，然會有此結果是因為為使各建物
    能獨立坐落於一個地號之土地內，而避免坐落於兩個地號內
    。因原告並無希望保留建物，而考量其他被告各欲主張保留
    之建物，故主張如附圖三之分割方案。爰依民法第823條第1
    項及第824條第5項之規定，提起本件訴訟。並聲明：㈠兩造
    共有系爭喜北段299地號土地，准予變價分割，所得價金由
    兩造依附表一所示應有部分比例分配。㈡系爭喜北段406地號
    土地應如附圖一所示為分割：編號甲、面積464.8平方公尺
    分歸被告陳興義取得，編號乙部分、面積464.8分歸被告陳
    興德取得，編號丙部分、面積464.8分歸被告陳明瑛取得，
    編號丁部分、面積464.8分歸被告陳明珠取得，編號戊部分
    、面積464.8分歸被告陳明珀取得。原告陳室瑾、被告陳相
    惠、陳錦雲、陳俊吉、陳俊臣、陳俊達、陳春蘭、陳惠美、
    陳美佐、陳振榮、財政部國有財產署南區分署即陳永昌之遺
    產管理人，由前開分配到土地之人，按分配金額補償。㈢系
    爭龍崗段7筆地號土地應合併分割如附圖三所示：編號甲部
    分、面積123.5平方公尺分歸原告取得，編號乙部分、面積1
    23.49平方公尺分歸被告林明賢、林玟玲取得，並按應有部
    分各1/2比例保持共有，編號丙部分、面積123.5平方公尺分
    歸被告陳興義、陳興德、陳明瑛、陳明珠、陳明珀取得，並
    按應有比例各1/5保持共有，編號丁部分、面積123.49平方
    公尺分歸被告陳志弦、陳佑慈取得，並按應有比例各1/2保
    持共有。被告陳相惠、陳錦雲、陳俊吉、陳俊臣、陳俊達、
    陳春蘭、陳惠美、陳美佐、陳振榮、財政部國有財產署南區
    分署即陳永昌之遺產管理人，由前開分配到土地之人，按附
    表二所示分配金額補償。
二、被告則以：
  ㈠被告陳興德、陳明瑛、陳明珀、陳興義、陳明珠則以：
　　同意系爭喜北段299地號土地予以變價分割。系爭喜北段406
    地號土地應分割如附圖二所示，附圖二方案的土地地形相當
    方正，面積均等，且都臨路。若本院不採附圖二分割方案，
    亦同意變價分割。至於系爭龍崗段7筆地號土地應分割如附
    圖四所示。若本院不採附圖四方案，則同意變價分割。
  ㈡被告陳俊吉、陳俊臣、陳俊達、陳春蘭、陳惠美、陳美佐、
    陳振榮則以：
    同意將系爭喜北段299地號土地予以變價分割，系爭喜北段4
    06地號土地依附圖一予以分割，或變價分割均可。系爭龍崗
    段7筆地號土地請求予以變價分割
  ㈢被告林玟伶、林明賢、陳志弦、陳祐慈則以：
　　系爭喜北段299地號土地同意予以變價分割。系爭喜北段406
    地號土地同意予以變價分割。系爭龍崗段7筆地號土地同意
    採附圖三分割方案。
  ㈣被告財政部國有財產署南區分署即陳永昌之遺產管理人則以
    ：
    系爭喜北段299地號土地同意予以變價分割。系爭喜北段406
    地號土地同意予以變價分割或附圖一之方案、系爭龍崗段7
    筆地號土地採附圖三、五方案，不同意附圖四方案。
㈤㈤被告陳相惠、陳錦雲則以：
    系爭喜北段299地號土地同意予以變價分割。系爭喜北段406
    地號土地同意予以變價分割、系爭龍崗段7筆地號土地同意
    採附圖三、五方案，不同意附圖四方案。
三、得心證之理由：
  ㈠共有人，除法令另有規定外，得隨時請求分割共有物。但因
    物之使用目的不能分割或契約定有不分割之期限者，不在此
    限；共有物分割之方法，不能協議決定，或於協議決定後因
    消滅時效完成經共有人拒絕履行者，法院得因任何共有人之
    聲請，命為分配；共有人相同之數不動產，除法令另有規定
    外，共有人得請求合併分割。民法第823條第1項、第824條
    第2項、第5項，分別定有明文。
  ㈡原告起訴主張系爭喜北段299地號土地、系爭喜北段406地號
    土地及系爭龍崗段7筆地號土地，均為兩造共有，應有部分
    如附表一所示，未訂有不分割之協議，亦無因物之使用目的
    上不能分割之情形，且兩造無法就分割方法達成協議等節，
    有土地建物登記謄本附卷可憑（見卷三第349頁至第412頁）
    。被告對兩造不能協議分割乙節亦不爭執，堪信為真實。又
    系爭龍崗段7筆地號土地之共有人相同，有上開土地建物登
    記謄本可查，是以，原告請求系爭龍崗段7筆地號土地合併
    分割，共有人均相同，揆諸上揭條文規定，於法自屬有據。
  ㈢共有物分配之方法，固可由法院自由裁量，惟應斟酌各共有
    人之意願、利害關係、共有物之性質、分割後之經濟效用及
    公共利益等為公平決定（最高法院81年度台上字第16號判決
    、89年度台上字第724號判決可資參照)。經查：
  ⒈系爭喜北段299地號土地為一空地，對外無連接道路。系爭喜
    北段406地號土地，土地上有一魚塭及一棟2層樓房屋，西側
    面臨道路。系爭龍崗段7筆地號土地，其中臺南市○區○○段00
    00地號土地上有一金爐，臺南市○區○○段0000地號土地上有
    一磚造平房，臺南市○區○○段0000地號土地其上有2層樓加強
    磚造，及匾額為天壇之廟宇與木造平房等情，業據本院會同
    兩造及臺南市東南地政事務所人員到場勘驗明確，並有勘驗
    筆錄及現場簡圖等件附卷可稽（見本院卷一第243頁至第251
    頁）。
　⒉系爭喜北段299地號土地部分：
　　本院審酌系爭喜北段土地為一空地，對外無連接道路等情，
    已如前述，且兩造均同意以變價分割為之（見卷四第458頁
    ）。故系爭喜北段299地號土地，以變價分割為宜。
　⒊系爭喜北段406地號土地部分：
　　原告所主張如附圖一所示之分割分案，僅分配予被告陳興德
    、陳興義、陳明瑛、陳明珠、陳明珀等五人，造成被告陳興
    德、陳興義、陳明瑛、陳明珠、陳明珀需補償予其他共有人
    之金額甚高，渠等無力負擔等情，業據被告陳興德、陳興義
    、陳明瑛、陳明珠、陳明珀於本院審理時陳述明確（見卷四
    第458頁）。至於被告陳興德、陳興義、陳明瑛、陳明珠、
    陳明珀雖提出附圖二所示之分割方案，然該分割方案編號8
    即道路之土地面積高達477.4平方公尺，占該土地面積達1/5
    ，對於該土地之利用甚為不利。且兩造對於系爭喜北段406
    地號土地若以變價分割方式為之，亦表同意，故應採取變價
    分割之方式，對於系爭喜北段406地號土地之整體利用較為
    有利。
　⒋系爭龍崗段7筆地號土地
　　系爭龍崗段7筆地號土地上有坐落天壇及金爐，兩造對於該
    天壇現究係由何人管理爭執不下，原告雖提出附圖三之分割
    方案，然依原告於本院審理時自陳，伊為基督教徒，若依附
    圖三分割方案所示，由原告取得附圖三編號甲之部分，因其
    上有坐落金爐，對於原告而言，不利其取得土地後之利用。
    又附圖五分割方案，原告分割取得之土地上坐落天壇，不利
    於原告後續取得土地之利用，故附圖三、五之分割方案，並
    無可採。至於被告陳興德、陳興義、陳明瑛、陳明珠、陳明
    珀所提出之附圖四分割方案，將附圖四編號8即天壇之位置
    ，分歸兩造保持共有，但兩造間就附圖四編號8並無繼續保
    持共有之意，故附圖四此分割方案亦非可採。而被告陳興德
    、陳興義、陳明瑛、陳明珠、陳明珀、陳俊吉、陳俊臣、陳
    俊達、陳春蘭、陳惠美、陳美佐、陳振榮均同意將系爭龍崗
    段7筆地號土地予以變價分割，本院審酌若以原物分配於部
    分共有人，恐衍生後續天壇、香爐之糾紛，且對於部分共有
    人亦不利，綜合上情，本院認系爭龍崗段7筆地號土地原物
    分配顯有困難，應予變價分割。
　㈣應有部分有抵押權或質權者，其權利不因共有物之分割而受
    影響。但有下列情形之一者，其權利移存於抵押人或出質人
    所分得之部分：三、權利人經共有人告知訴訟而未參加，民
    法第824條之1第2項但書第3款定有明文。另關於抵押權移存
    於抵押人所分得部分，只要符合民法第824條之1第2項但書
    各款規定，應屬法律規定之法定效果，無庸當事人為任何聲
    明，縱有聲明，法院亦無庸於判決主文內諭知，僅於判決理
    由中說明已足。本件被告陳明珀將系爭喜北段299地號土地
    之應有部分設定抵押權予陳興德及陳明珠、被告陳明珠將系
    爭喜北段299地號土地之應有部分設定抵押權予陳興義、被
    告陳興義將系爭喜北段299地號土地之應有部分設定抵押權
    予陳管壹、被告陳興德將系爭喜北段299地號土地之應有部
    分設定抵押權予陳管貳。被告陳明珀將系爭喜北段406地號
    土地之應有部分設定抵押權予陳興德及陳明珠、被告陳明珠
    將系爭喜北段406地號土地之應有部分設定抵押權予陳興義
    、被告陳興義將系爭喜北段406地號土地之應有部分設定抵
    押權予陳管壹、被告陳興德將系爭喜北段406地號土地之應
    有部分設定抵押權予陳管貳。本件被告陳明珀將臺南市○區○
    ○段0000○0000○0000地號土地之應有部分設定抵押權予陳興
    德及陳明珠、被告陳明珠將臺南市○區○○段0000○0000○0000
    地號之應有部分設定抵押權予陳興義、被告陳興義將臺南市
    ○區○○段0000○0000○0000地號之應有部分設定抵押權予陳管
    壹、被告陳興德將臺南市○區○○段0000○0000○0000地號之應
    有部分設定抵押權予陳管貳乙節，有土地建物查詢資料存卷
    可參（見卷三第349至第412頁），而前開抵押權人經本院依
    法告知訴訟並未參加，依上開規定，其抵押權利應移存於抵
    押人被告陳明珀、陳明珠、陳興義、陳興德所分得之土地，
    併此敘明。
四、綜上所述，本院審酌系爭喜北段299地號土地、系爭喜北段4
    06地號土地及系爭龍崗段7筆地號土地使用現況、兩造應有
    部分比例、對分割方案之意願，認均以變價分割，最為公平
    合理，且合乎經濟之效益，爰判決分割系爭土地如主文第1
    項所示。
五、末按因共有物分割、經界或其他性質上類似之事件涉訟，由
    敗訴當事人負擔訴訟費用顯失公平者，法院得酌量情形，命
    勝訴之當事人負擔其一部，民事訴訟法第80條之1定有明文
    。查系爭土地因兩造無法自行協議分割，依前開說明，本件
    訴訟費用由兩造按如附表一訴訟費用負擔比例欄所示之比例
    負擔，應較適當，爰判決如主文第2項所示。
六、本件事證已臻明確，兩造所提出其餘攻擊及防禦方法，核與
    判決結果不生影響，爰不一一論述，附此敘明。
七、訴訟費用負擔之依據：民事訴訟法第80條之1。
中    華    民    國   109    年   11     月    13    日
                  民事第四庭  法  官  葉淑儀
以上正本係照原本作成。
如對本判決上訴，須於判決送達後20日內向本院提出上訴狀。
如委任律師提起上訴者，應一併繳納上訴審裁判費。
中    華    民    國   109    年   11     月    13    日
                              書記官  許榮成
附表一           土地地號 臺南市○區○○段000地號 臺南市○區○○段000地號 臺南市○區○○段0000地號 臺南市○區○○段000000地號 臺南市○區○○段0000地號 臺南市○區○○段0000地號 臺南市○區○○段000000地號 臺南市○區○○段0000地號 臺南市○區○○段000000地號    　面積（平方公尺） 1,266 2,324 116.25 25.81 139 2.36 70.76 136.78 3.02     共有人 應有部分比例 應有部分比例 應有部分比例 應有部分比例 應有部分比例 應有部分比例 應有部分比例 應有部分比例 應有部分比例 訴訟費用負擔比例  陳室瑾  1/7  1/7  1/7  1/7  1/7  1/7  1/7  1/7  1/7  1/7  陳興德  1/35  1/35  1/35  1/35  1/35  1/35  1/35  1/35  1/35  1/35  陳明瑛  1/35  1/35  1/35  1/35  1/35  1/35  1/35  1/35  1/35  1/35  陳明珀  1/35  1/35  1/35  1/35  1/35  1/35  1/35  1/35  1/35  1/35  陳興義  1/35  1/35  1/35  1/35  1/35  1/35  1/35  1/35  1/35  1/35  陳明珠  1/35  1/35  1/35  1/35  1/35  1/35  1/35  1/35  1/35  1/35  林玟伶  1/14  1/14  1/14  1/14  1/14  1/14  1/14  1/14  1/14  1/14  林明賢  1/14  1/14  1/14  1/14  1/14  1/14  1/14  1/14  1/14  1/14  陳志弦  1/14  1/14  1/14  1/14  1/14  1/14  1/14  1/14  1/14  1/14  陳佑慈  1/14  1/14  1/14  1/14  1/14  1/14  1/14  1/14  1/14  1/14 財政部國有財產署南區分署即陳永昌之遺產管理人  1/21  1/21  1/21  1/21  1/21  1/21  1/21  1/21  1/21  1/21 陳俊吉  1/42  1/42  1/42  1/42  1/42  1/42  1/42  1/42  1/42  1/42 陳俊臣  1/42  1/42  1/42  1/42  1/42  1/42  1/42  1/42  1/42  1/42 陳俊達  1/42  1/42  1/42  1/42  1/42  1/42  1/42  1/42  1/42  1/42 陳春蘭  1/42  1/42  1/42  1/42  1/42  1/42  1/42  1/42  1/42  1/42 陳惠美  1/42  1/42  1/42  1/42  1/42  1/42  1/42  1/42  1/42  1/42 陳美佐  1/42  1/42  1/42  1/42  1/42  1/42  1/42  1/42  1/42  1/42 陳相惠  1/21  1/21  1/21  1/21  1/21  1/21  1/21  1/21  1/21  1/21 陳錦雲  1/21  1/21  1/21  1/21  1/21  1/21  1/21  1/21  1/21  1/21 陳振榮  1/7  1/7  1/7  1/7  1/7  1/7  1/7  1/7  1/7  1/7 



附表二

    應找補  應受補 林明賢  林玫伶 陳志弦  陳佑慈 陳室瑾 陳興義 陳興德 陳明瑛 陳明珠 陳明珀 合計（元）  陳相惠 78,858  78,858 96,126 96,126 79,292 27,193 27,193 27,193 27,193 27,193  565,224  陳錦雲 78,858  78,858 96,126 96,126 79,292 27,193 27,193 27,193 27,193 27,193  565,224 財政部國有財產署南區分署即陳永昌之遺產管理人 78,858 78,858 96,126 96,126 79,292 27,193 27,193 27,193 27,192 27,193  565,224  陳振榮 236,606 236,606 288,417 288,417 237,909 81,591 81,592 81,591 81,592 81,592 1,695,913  陳俊臣 39,434 39,434 48,069 48,069  39,651 13,599 13,599 13,599 13,599 13,599 282,652  陳俊吉 39,434 39,434 48,069 48,069  39,651 13,599 13,599 13,599 13,599 13,599 282,652  陳俊達 39,434 39,434 48,069 48,069  39,651 13,599 13,599 13,599 13,599  13,599 282,652  陳春蘭 39,434 39,434 48,069 48,069  39,651 13,599 13,599 13,599 13,599 13,599 282,652  陳惠美 39,434 39,434 48,069 48,069  39,651 13,599 13,599 13,599 13,599 13,599 282,652  陳美佐 39,434 39,434 48,070 48,070  39,652 13,599 13,598 13,599 13,598 13,599 282,653 合計（元） 709,784 709,784 865,210 865,210 713,693 244,764 244,764 244,763 244,763 244,763 5,087,498